最高法院民事判決　　　　　　　　　　　　　　　　八十八年度台上字第八六七號
　　上　訴　人　丙○○
　　　　　　　　乙○○
　　共　　　同
　　訴訟代理人　蔡順居律師
　　　　　　　　蔡奮鯨律師
　　　　　　　　徐秀鳳律師
　　被 上訴 人　甲○○
右當事人間請求給付買賣價金事件，上訴人對於中華民國八十七年五月十八日臺灣高
等法院臺中分院第二審判決（八十六年度重上字第四七號），提起上訴，本院判決如
左：
    主  文
原判決關於(一)駁回上訴人請求被上訴人給付新臺幣伍佰萬元及其利息之訴、(二)命上訴
人返還假執行案款超過新臺幣伍佰肆拾玖萬壹仟零捌拾壹元及其利息，暨該訴訟費用
部分廢棄，發回臺灣高等法院臺中分院。
其他上訴駁回。
第三審訴訟費用，關於駁回其他上訴部分，由上訴人負擔。
    理  由
本件上訴人主張：被上訴人於民國八十一年四月間，向伊購買興建中坐落南投縣南投
市○○段六八九之五號土地上，門牌為南投市○○路五一號之房屋及其基地（以下簡
稱系爭房屋、土地），約定買賣總價金為新臺幣（以下同）八百七十萬元。伊已於八
十一年五月六日將系爭房屋之起造人名義由上訴人乙○○變更為被上訴人，並於八十
二年一月二十九日辦妥第一次所有權登記，其基地原登記上訴人丙○○名義，亦於八
十一年八月一日移轉登記與被上訴人所有。詎被上訴人僅給付二百五十萬元，餘款六
百二十萬元拒不給付，伊本於買賣關係，自得訴請給付買賣價金。如被上訴人無意購
買，不於起訴狀繕本送達後十日內給付，伊願解除買賣契約，被上訴人應將系爭房地
返還與伊等情，先位聲明求為命被上訴人給付六百二十萬元並加付法定遲延利息之判
決，備位聲明求為命被上訴人將系爭土地移轉登記與丙○○，將系爭房屋移轉登記與
乙○○之判決。
被上訴人則以：系爭房地之買賣價金為七百五十萬元，伊已全部付清等語，資為抗辯
，並主張：上訴人執第一審判決聲請假執行，伊繳交執行法院案款六百八十萬八千九
百四十一元，上訴人應予返還等情，聲明求為命上訴人如數返還並加付利息之判決。
原審將第一審所為上訴人勝訴之判決廢棄，改判駁回上訴人之訴，並命上訴人返還假
執行案款暨計付利息，係以：兩造間確曾買賣系爭房地，且已辦妥系爭房屋之所有權
第一次登記及系爭土地之所有權移轉登記，所爭執者厥在其買賣價金究如上訴人主張
，為八百七十萬元，給付部分，尚欠六百二十萬元未付，或如被上訴人抗辯，買賣價
金為七百五十萬元，業已悉數付清。查上訴人主張買賣價金為八百七十萬元，固舉證
人林麗錦為證，惟林麗錦長期擔任丙○○之會計，獲准以百分之三之折扣購買名為中
興名店（二期）之該社區房屋，其證言不免偏頗，且該證人提出之中興名店（二期）
股東分配房屋資料表，並無帳冊可資佐證，又缺編號Ｂ３、Ｂ４房屋資料，亦難採信
。再者，該資料表記載系爭房屋於股東分配房屋時訂價為八百五十萬元，上訴人稱所
以以八百七十萬元出售，係因該屋為邊間，將來鄰地建屋時，以之為共同壁，應補貼
該屋二十萬元云云，但鄰地業已建屋，卻未使用系爭房屋牆壁為共同壁，所稱實乏依
據。被上訴人於系爭房地買賣前數日，雖以八百八十萬元向另一合夥人購買同社區編
號Ｂ６之房屋，但該買賣之出賣人既有不同，房地位置亦不同，面積大小且不一，買
賣條件自難期相同。系爭房地買賣時，其屋前之仁德路第二段修建工程尚未開工，不
免影響房地價格；被上訴人甫購Ｂ６房屋，以現款再購一戶，要求減價，尚合常情；
且上訴人分得房屋較多，賣壓不免沈重，降價求售，亦非不可能。是上訴人主張二買
賣相隔數日，價格不可能相差一百三十萬元之鉅云云，亦無足採。至於上訴人主張被
上訴人僅支付二百五十萬元，其餘未付乙節，則為被上訴人所否認。被上訴人辯稱：
扣除已付之二百五十萬元，其餘五百萬元價金，係自八十一年八月起至八十二年五月
止，每月付現款五十萬元，業已付清等語。查上訴人於第一審雖稱系爭房地買賣契約
書在被上訴人手中，但為被上訴人所否認，以上訴人身為建商，要無不自己持有契約
書之可能，足認兩造就系爭房地之買賣，僅有俗稱公契之買賣移轉契約書，而無俗稱
私契之契約書。該公契記載價款已付清，系爭房地又已辦妥所有權移轉如前述，被上
訴人因所有權獲有保障，於付款時未堅持取據，尚不悖常情。又為減輕增值稅負擔，
土地先行過戶，雖為交易上所常見，但房屋部分則否。果如上訴人主張，系爭房地買
賣價款大部分尚未給付，上訴人大可不辦理第一次所有權登記，即令已為登記，系爭
房地買賣條件比照Ｂ６房地辦理，為上訴人所自承，何以不比照辦理抵押借款﹖又Ｂ
６房地買賣價金共八百八十萬元，銀行貸款四百五十萬元，於登記時一併辦理，自備
款四百三十萬元分期給付。系爭房地豈有可能僅付二百五十萬元，各期工程仍然進行
﹖Ｂ６房地於保存登記完成時即付清價款，足證系爭房地價金亦於保存登記完成時付
清。Ｂ６房地買賣契約係由丙○○代訂，各期價款亦由丙○○代收。被上訴人於Ｂ６
房地依約如期付款，丙○○豈有自售之系爭房地除前三期外，其餘各期未付，而無催
索，反將系爭房地登記予被上訴人所有﹖又系爭房屋完工後，被上訴人復委託丙○○
加建，其委託加建之委託書係於八十二年五月十七日書立，與被上訴人所稱付款至八
十二年五月相符。若系爭房地款未付，上訴人豈願受任加建﹖又加建工程以支票付款
，均已兌現，何以主體工程款未付﹖雖則，系爭房地之訂金及頭期款各五十萬元，被
上訴人係以支票支付，加建工程款一十一萬八千一百三十七元亦係以支票二紙支付，
但第三期款一百五十萬元則係以現金支付，以被上訴人之夫經營診所之收入，每月付
款五十萬元，應非困難，而診所保有五十萬元現金亦非不可能。Ｂ６房地係丙○○代
收，以支票支付較為方便，亦合常情。上訴人稱：被上訴人有使用支票習慣，系爭房
地價金之支付不可能不使用支票付款云云，尚無可採。上訴人雖又辯稱：系爭土地於
分割前與丙○○緊鄰之畸零地共有，於八十四年七月十八日始經第一審法院判決分割
，分割前，兩造對此尚有爭執，於爭執解決前，不可能付清價金等語。惟上訴人所買
土地本即為應有部分，如換算面積不少，並無拒付價金之權利，自不能因未分割而推
論被上訴人價金未付。至於上訴人據系爭房地迄未點交，權狀亦由伊執有等情，而主
張被上訴人未付清價金乙節，被上訴人則辯稱：係上訴人事後改稱價金為八百七十萬
元，雙方爭執所致等語。參酌雙方於訴訟中仍為價金數額爭執不休，被上訴人所稱尚
堪採信。而上訴人於八十四年間雖曾以存證信函催告被上訴人點交，但函中稱被上訴
人未付清價款，被上訴人因而拒絕辦理，亦無不合，不能因被上訴人未曾覆函，而認
屬默認。上訴人主張被上訴人未付清價款，尚無可取。從而，其先位聲明請求被上訴
人給付六百二十萬元價金及加付法定遲延利息，即無由准許。其備位聲明，係以被上
訴人不願買受系爭房地為前題，而解除系爭買賣契約，請求被上訴人將系爭房地移轉
登記與上訴人，惟被上訴人並非不願買受，其備位聲明自無斟酌之必要，何況被上訴
人已付清價金如前述，上訴人亦不得以被上訴人未付款為由，解除系爭房地之買賣契
約。其備位聲明亦應予以駁回。上訴人曾執第一審准其先位聲明之判決聲請假執行，
被上訴人於八十六年八月一日向執行法院繳交執行案款六百八十萬八千九百四十一元
，為兩造不爭之事實。茲上訴人之先位聲明不應准許，業如前述，被上訴人依民事訴
訟法第三百九十五條第二項規定，請求上訴人如數返還，並自繳款日加付利息，以賠
償其損害，自應准許等詞，為其判斷之基礎。
關於廢棄部分：（即原判決(一)駁回上訴人請求被上訴人給付五百萬元及利息之訴、(二)
命上訴人返還假執行案款超過五百四十九萬一千零八十一元及利息部分）：
查兩造對於成立系爭房地買賣契約之事實並不爭執。依據買賣契約，被上訴人負有給
付價金之義務，茲抗辯：價金業已全數清償云云，既為上訴人所否認，依舉證責任分
配原則，就清償之事實，即應由被上訴人負責舉證。而舉證也者，固不以直接證據為
限，間接證據亦得資為證據，但必也間接證據足以間接證明待證事實，始得採為有利
舉證人之認定。本件被上訴人就五百萬元價金之清償並未提出直接證據，所稱：伊所
購Ｂ６房屋業已如期付款，系爭房地均已過戶，加建部分應付酬金亦已支付云云，均
屬情況證據。而上訴人曾陳稱：之所以只收到二百五十萬元就辦理所有權移轉登記，
係因被上訴人欲辦理抵押貸款，其後又不願辦理等語（見原審一卷一六三頁）。倘若
所述屬實，即足以說明何以價款未付清即辦理移轉登記，亦足以說明何以加建工程款
應行給付。原審未說明上訴人此項陳述何以不能採取之理由，遽依上開情況證據而為
不利上訴人之認斷，自嫌速斷。又被上訴人購買Ｂ６房屋價款均係以支票支付，系爭
房地買賣之定金及頭期款各五十萬元暨加建工程款一十一萬八千一百三十七元亦係以
支票支付，為原審確定之事實。系爭房地買賣第三期款一百五十萬元雖係以現金交付
，但上訴人主張係伊陪同被上訴人至銀行取款，並有第一商業銀行南投分行函送之被
上訴人之活期儲蓄存款明細分類帳可按（見原審一卷八三頁反面及外放證物袋）。若
果上訴人此項主張屬實，則所稱：被上訴人有以支票付款之習慣是否全無可採，即值
推敲。原審就上訴人前開陳述及舉證未予斟酌，而否定上訴人主張，亦嫌疏略。再者
，系爭土地之移轉契約書係八十一年六月二十五日訂立（見原審一卷七六頁），而被
上訴人自陳五百萬元係自八十一年八月起至八十二年五月止，每月給付五十萬元，顯
然土地移轉契約書書立之時，系爭五百萬元價金尚未給付，則該契約書所載價金一次
付清云云，即與事實不符。原審據土地移轉契約書而為不利上訴人之認定，亦有可議
。上訴論旨，指摘原判決駁回上訴人請求被上訴人給付五百萬元及利息之訴暨命上訴
人返還假執行案款超過五百四十九萬一千零八十一元及利息部分為不當，求予廢棄，
自非無理由。
關於駁回上訴部分：
查被上訴人承認之買賣價金為七百五十萬元，上訴人不能證明買賣價金為八百七十萬
元，為原審確定之事實。原判決因而駁回上訴人超過五百萬元之價金及利息之請求，
及命上訴人返還該部分假執行案款並計付利息部分，經核於法尚無違誤。上訴論旨，
就原審取捨證據、認定事實之職權行使，指摘為不當，聲明廢棄該部分原判決，不能
認為有理由。
據上論結，本件上訴一部為有理由，一部為無理由。依民事訴訟法第四百七十七條第
一項、第四百七十八條第一項、第四百八十一條、第四百四十九條第一項、第七十八
條，判決如主文。
中      華      民      國    八十八    年      四      月     二十三   日
                              最高法院民事第五庭
                                  審判長法官  洪  根  樹
                                        法官  謝  正  勝
                                        法官  劉  福  來
                                        法官  黃  熙  嫣
                                        法官  曾  煌  圳
      右正本證明與原本無異
                                              書  記  官
中      華      民      國    八十八    年      五      月     十四     日
